ACORDAO-COMPLETO-2344004

ACÓRDÃO 1142/2019 ATA 2/2019 - PRIMEIRA CÂMARA

VISTOS, relatados e discutidos estes autos em que se aprecia recurso de reconsideração interposto pelo Sr. Yves Ribeiro de Albuquerque contra o Acórdão 3886/2018-TCU-Primeira Câmara, por meio do qual este Tribunal julgou Tomada de Contas Especial instaurada pelo Ministério da Integração Nacional, em decorrência da execução parcial do objeto do Convênio 337/2002, celebrado entre o Município de Paulista/PE e o mencionado órgão ministerial, visando à execução de obras de microdrenagem com implantação de rede pluvial, regularização de canal e meio fio com linha d'água no Bairro Pau Amarelo,
ACORDAM os Ministros do Tribunal de Contas da União, reunidos em sessão da 1ª Câmara, diante das razões expostas pelo Relator, em:
9.1. com fundamento no arts. 32, inciso I, e 33 da Lei 8.443/1992, conhecer e negar provimento ao presente recurso de reconsideração, mantendo-se inalterado o Acórdão 3886/2018-TCU-Primeira Câmara;
9.2. dar ciência deste acórdão ao recorrente.

Recurso de reconsideração interposto em face de acórdão proferido em tomada de contas especial, mediante o qual os responsáveis tiveram suas contas julgadas irregulares e foram condenados solidariamente em débito em razão de execução parcial do objeto do Convênio 337/2002, celebrado entre o Município de Paulista/PE e o Ministério da Integração Nacional, visando à execução de obras de microdrenagem com implantação de rede pluvial, regularização de canal e meio fio com linha dágua no Bairro Pau Amarelo.

Primeira Câmara

Prefeitura Municipal de Paulista - PE.

3. Interessados/Responsáveis/Recorrentes:
3.1. Responsáveis: Antônio Wilson Speck (XXX.821.704-XX); Yves Ribeiro de Albuquerque (XXX.986.874-XX)
3.2. Recorrente: Yves Ribeiro de Albuquerque (XXX.986.874-XX).

13.1. Ministros presentes: Walton Alencar Rodrigues (Presidente), Benjamin Zymler (Relator), Bruno Dantas e Vital do Rêgo.
13.2. Ministro-Substituto presente: Weder de Oliveira.

ACORDAO-COMPLETO-2348525

Acórdão 2680/2019 - Primeira Câmara

ACORDAO-COMPLETO-2466423

Acórdão 930/2021 - Plenário

BENJAMIN ZYMLER

Ministro-Substituto Marcos Bemquerer Costa.

Adoto como relatório a instrução inserta à peça 64, com a qual anuíram os dirigentes da Secretaria de Recursos (peças 65 e 66) e o d. representante do MP/TCU (peça 67) :
"INTRODUÇÃO
Trata-se de recurso de reconsideração interposto por Yves Ribeiro de Albuquerque (peça 59) contra o Acórdão 3886/2018-TCU-Primeira Câmara (peça 47) , de Relatoria do Exm. Ministro Marcos Bemquerer.
1.1 A deliberação recorrida apresenta o seguinte teor:
VISTOS, relatados e discutidos estes autos referentes à Tomada de Contas Especial instaurada pelo Ministério da Integração Nacional, em nome dos Srs. Antônio Wilson Speck e Yves Ribeiro de Albuquerque, ex-prefeitos, nas gestões de 2000-2004 e 2005-2008, respectivamente, em decorrência da execução parcial do objeto do Convênio 337/2002, celebrado entre o Município de Paulista/PE e o mencionado órgão ministerial, visando à execução de obras de microdrenagem com implantação de rede pluvial, regularização de canal e meio fio com linha d'água no Bairro Pau Amarelo, conforme plano de trabalho integrante.
ACORDAM os Ministros do Tribunal de Contas da União, reunidos em sessão da 1ª Câmara, ante as razões expostas pelo Relator, em:
9.1. julgar, com fulcro nos arts. 1º, inciso I, 16, inciso I, 17 e 23, inciso I, da Lei 8.443/1992, regulares as contas do Sr. Antônio Wilson Speck, dando-se lhe quitação plena;
9.2. julgar, com fundamento nos arts. 1º, inciso I, 16, inciso III, alínea c, 19, caput, e 23, inciso III, da Lei 8.443/1992, irregulares as contas do Sr. Yves Ribeiro de Albuquerque e condená-lo ao pagamento da quantia de R$ 236.707,43 (duzentos e trinta e seis mil, setecentos e sete reais e quarenta e três centavos) , acrescida da atualização monetária e dos juros de mora, calculados a partir de 27/09/2005 até a efetiva quitação, nos termos da legislação em vigor, fixando-lhe o prazo de 15 (quinze) dias, a contar do recebimento da notificação, para que comprove, perante o Tribunal (art. 214, inciso III, alínea a, do Regimento Interno/TCU) , o recolhimento da dívida ao Tesouro Nacional;
9.3. aplicar ao Sr. Yves Ribeiro de Albuquerque a multa, prevista no art. 57 da Lei 8.443/1992, no valor de R$ 40.000,00 (quarenta mil reais) , fixando-lhe o prazo de 15 (quinze) dias, a contar da notificação, para que comprove, perante o Tribunal, o recolhimento da dívida aos cofres do Tesouro Nacional (art. 214, inciso III, alínea a, do Regimento Interno/TCU) , atualizada monetariamente desde a data deste Acórdão até a data do efetivo recolhimento, se for paga após o vencimento, na forma da legislação em vigor;
9.4. autorizar, caso requerido, nos termos do art. 26 da Lei 8.443/1992, o parcelamento da dívida em até 36 (trinta e seis) parcelas mensais e sucessivas, sobre as quais incidirão os correspondentes acréscimos legais (débito: atualização monetária e juros de mora; multa: atualização monetária) , esclarecendo ao responsável que a falta de pagamento de qualquer parcela importará no vencimento antecipado do saldo devedor (art. 217, § 2º, inciso II, do RI/TCU) , sem prejuízo das demais medidas legais;
9.5. autorizar, desde logo, a cobrança judicial da dívida a que se refere este Acórdão, caso não atendida a notificação, nos termos do art. 28, inciso II, da Lei 8.443/1992;
9.6. remeter cópia deste Acórdão à Procuradoria da República no Estado de Pernambuco, com fundamento no art. § 3º do art. 16 da Lei 8.443/1992 e no § 7º do art. 209 do Regimento Interno/TCU, bem como ao Ministério da Integração Nacional.
HISTÓRICO
Cuidam os autos de TCE instaurada pelo Ministério da Integração Nacional (MI) , em nome dos Srs. Antônio Wilson Speck (gestão 200/2004) e Yves Ribeiro de Albuquerque (gestão 2005/2008) , ex-prefeitos do Município de Paulista/PE, em decorrência da execução parcial do objeto do Convênio 337/2002, celebrado entre o ente municipal e o órgão ministerial mencionados, visando à execução de obras de microdrenagem com implantação de rede pluvial, regularização de canal e meio fio com linha d'água no Bairro Pau Amarelo, conforme plano de trabalho integrante (peça 13, p. 53/71 e 73/77) .
Para a execução do objeto pactuado, foram previstos no ajuste R$ 1.980.533,22, dos quais R$ 1.800.000,00 couberam à União e R$ 180.533,22 ao município convenente, a título de contrapartida (peça 13, p. 59) . Os recursos federais foram repassados em duas parcelas, mediante as ordens bancárias 2004OB900954, de 30/6/2004, e 2005OB901711, de 27/9/2005, nos valores de R$ 900.000,00 cada uma (peça 3, p. 298; e peça 4, p. 60) .
Por meio do Acórdão 3886/2018-TCU-Primeira Câmara (peça 47) , foram julgadas regulares as contas do Sr. Antônio Wilson Speck e irregulares as contas do Sr. Yves Ribeiro de Albuquerque. O ex-prefeito também foi condenado em R$ 236.707,43 (em valores originais) , nos termos do item 9.2 acima descrito, sendo-lhe também aplicada multa do art. 57 da Lei 8.443, de 1992, no valor de R$ 40.000,00.
Examina-se, nesta oportunidade, o recurso de reconsideração interposto por Yves Ribeiro de Albuquerque (peça 59) contra o citado julgado.
EXAME DE ADMISSIBILIDADE 
O recurso preenche os requisitos de admissibilidade, conforme exigência do art. 33 da Lei 8.443/1992 (Lei Orgânica do TCU) . Refere-se, ainda, a responsável legitimado e meio recursal adequado para impugnar o Acórdão 3886/2018-TCU-Primeira Câmara (peça 47) .
Dessa forma, ratificam-se as propostas de conhecimento do recurso, com efeito suspensivo, formuladas nos exames de peças 60-61, acolhidas pelo Relator, Exm. Ministro Benjamin Zymler, conforme Despacho de peça 63.
EXAME DE MÉRITO
Delimitação do recurso
	Nos recursos trazidos, será necessário verificar, em síntese, se:
Em preliminar
 houve prejuízo processual ante a ausência de citação outros eventuais responsáveis;
No mérito
 houve incidência da prescrição;
 houve responsabilidade do recorrente em relação a alteração unilateral do plano de trabalho previsto no Convênio; e
d) o responsável comprovou que a alteração no modelo de sistema de drenagem profunda para o sistema de drenagem superficial não foi a causa da não funcionalidade de parte do empreendimento;
DA (S) PRELIMINAR (ES) 
Da ausência de citação de outros eventuais responsáveis
Em sua defesa (peça 59, p. 4-9) , o recorrente sustenta que há nulidade da decisão ante a ausência de integração da lide de litisconsortes passivos necessários, ou seja, dos ordenadores de despesa e demais responsáveis pela execução contratual do Convênio 337/2002.
Análise
Sobre o argumento, a Lei 8.443/1992 (Lei Orgânica do Tribunal de Contas da União -  LO/TCU) não instituiu a figura do litisconsorte passivo necessário. 
A relação jurídica processual de convênio em TCE se refere à prestação de contas da regularidade da aplicação de recursos públicos dos entes partícipes. Nesse contexto, há nítida distinção entre o dever do agente público (ex-prefeito) de responder perante as instâncias administrativas de controle por seus atos de gestão e o encargo de demais empregados de fazer a contraprestação de serviços contratuais (fiscais, executores, etc.) . Há que se reconhecer que os gestores públicos signatários de ajustes junto à Administração Pública possuem um dever maior de prestar contas e justificar a correta aplicação dos valores recebidos se comparado aquele que não gere os recursos. Nesse raciocínio, considerando que a solidariedade passiva é um benefício do credor, ou seja, o Estado tem a faculdade de exigir de um ou de todos os responsáveis devedores a integralidade da dívida, não cabe, portanto, ao devedor invoca-lo.
Há jurisprudência nesta Corte de Contas que atesta que, na responsabilidade solidária, o litisconsórcio, acaso existente, seria simples, haja vista que a decisão não precisaria ser idêntica para os litisconsortes; e seria facultativo, visto que não precisaria ser formalizado para que a relação processual tivesse validade. A solidariedade passiva é direito que assiste ao TCU, cabendo a este a sua utilização ou não, na forma do art. 12, inciso I, da Lei Orgânica do TCU. Nesse diapasão:
Eventual ausência de chamamento de outros responsáveis solidários pelo TCU não constitui nulidade processual, não obstando, portanto, a imputação do débito ao agente devidamente citado, o qual, querendo, poderá requerer em juízo ressarcimento pessoal por meio de ação regressiva. (Acórdão 2825/2017-TCU-Primeira Câmara, relator Ministro Walton Alencar Rodrigues) 
Nos processos de controle externo a solidariedade passiva é benefício do Estado-autor, a quem, na condição de credor, é facultado exigir de um ou de todos os devedores a integralidade da dívida (arts. 275, 282 e 283 do Código Civil) . Logo, o litisconsórcio necessário não configura direito subjetivo do responsável citado, não havendo que se falar em prejuízo processual e aos interesses do recorrente por ele permanecer isoladamente no polo passivo do processo. (Acórdão 842/2017-TCU-Plenário, relator Ministro Benjamin Zymler) 
No TCU, a solidariedade passiva constitui benefício do credor, que pode exigir de um ou de todos os devedores a integralidade da dívida. Não havendo litisconsórcio necessário, não é direito subjetivo do devedor citado exigir a citação dos demais responsáveis solidários. (Acórdão 1797/2016-TCU-Plenário, relator Ministro Vital do Rêgo) 
O instituto da solidariedade passiva representa instrumento legal a favor do credor, não podendo, por conseguinte, ser invocado em benefício do devedor. (Acórdão 3400/2013-TCU-Plenário, relator Ministro Aroldo Cedraz) 
Portanto, tendo em vista a ausência de prejuízo ao recorrente, entende-se pelo não provimento destas razões recursais em sede de preliminar.
DO MÉRITO
Da prescrição
A despeito de não haver alegações recursais relativas a prescrição da pretensão punitiva e/ou do débito imputado, considerando se tratar de matéria de interesse público, deve-se examinar o instituto da prescrição ex officio.
A análise de ocorrência da prescrição da pretensão punitiva do TCU deve ser feita em todos os processos pendentes de apreciação de recurso, mesmo que o recurso venha a não ser conhecido, inclusive o recurso de revisão, por se tratar de matéria de ordem pública. (Acórdão 993/2017-TCU-Plenário, relator Ministro Augusto Nardes) 
Nos processos de controle externo, a decisão que trata de matéria de ordem pública (requisitos de admissibilidade, pressupostos processuais, condições da ação, prescrição, decadência) pode ser revista de ofício ou mediante provocação da parte por simples petição, independentemente de recurso, não incidindo a preclusão pro judicato. (Acórdão 1160/2015-TCU-Plenário, relator Ministro Augusto Nardes) 
Análise
Inicialmente é oportuno registrar que a pretensão punitiva do TCU se subordina ao prazo geral de prescrição de 10 anos, estipulado no art. 205 da Lei 10.406/2002 (Código Civil) , cuja contagem se inicia na data de ocorrência da irregularidade sancionada e se interrompe, uma única vez, na data do ato que ordenar a citação, a audiência ou a oitiva da parte, nos termos do art. 202, inciso I, do mesmo diploma legal. 
Relativamente ao débito, o entendimento jurisprudencial pacífico é de que não têm caráter punitivo, possuindo, essencialmente, natureza jurídica de reparação civil pelo prejuízo causado ao erário, não sendo alcançada pelo instituto da prescrição. Portanto, são imprescritíveis, por força do art. 37, § 5º, da Constituição Federal de 1988 e da Súmula TCU 282. Nesse diapasão:
A tese fixada pelo STF no RE 669.069 (Repercussão Geral 666) , que trata da incidência da prescrição nos débitos com a União decorrentes de ilícitos civis (prazo prescricional de cinco anos) , não alcança prejuízos que decorram de ilícitos administrativos, como a não comprovação da regular gestão de recursos públicos, que são imprescritíveis. (Acórdão 11228/2017-TCU-Primeira Câmara, relator Ministro Benjamin Zymler) 
A condenação em débito em processo de tomada de contas especial não tem caráter punitivo, possuindo, essencialmente, natureza jurídica de reparação civil pelo prejuízo causado ao erário, não sendo alcançada pelo instituto da prescrição da pretensão punitiva. (Acórdão 4214/2017-TCU-Primeira Câmara, relator Ministro Benjamin Zymler) 
O reconhecimento da prescrição da pretensão punitiva não implica o afastamento do débito, porquanto as ações de ressarcimento movidas pelo Estado contra os agentes causadores de danos ao erário são imprescritíveis, nos termos do art. 37, § 5º, da Constituição Federal e da Súmula TCU 282. (Acórdão 76/2017-TCU-Plenário, relatora Ministra Ana Arraes) 
Súmula TCU 282: As ações de ressarcimento movidas pelo Estado contra os agentes causadores de danos ao erário são imprescritíveis. (Acórdão 2166/2012-TCU-Plenário, relatora Ministra Ana Arraes) 
Quanto à prescrição da pretensão punitiva, o certo é que o TCU, após intenso debate jurídico e divergência jurisprudencial, consolidou seu entendimento por meio de incidente de uniformização de jurisprudência, prolatado no âmbito do TC Processo 030.926/2015-7, e por intermédio do Acórdão 1441/2016-TCU-Plenário, relator Ministro Benjamin Zymler, no sentido de que a pretensão punitiva do Tribunal de Contas da União para imposição da penalidade de multa subordina-se ao prazo geral de prescrição indicado no art. 205 do Código Civil, que é de 10 anos.	
Definiu ainda a decisão oriunda do incidente de uniformização que interrompe a prescrição o ato que ordenar a citação, audiência ou oitiva das partes no âmbito do Tribunal de Contas.
Analisando-se os elementos dos autos, constata-se que o ato que ordenou as citações e audiências ocorreu em 17/03/2017 (peça 18) , ou seja, em intervalo inferior a 10 anos do prazo final para prestação de contas dos recursos recebidos, ou seja, 24/07/2007 (peças 5-11 e peça 12, p. 1-326) , termo a quo para contagem do prazo prescricional. Registre-se ainda que houve complementação da prestação de contas em 17/6/2010 (peça 13, p. 17-212 e peça 14, p. 1-113) . 
Dessa forma, no presente caso, o termo inicial (a quo) para a contagem do prazo da prescrição da pretensão punitiva do TCU foi a data 24/07/2007. Assim, considerando que a ordem para a citação foi dada em 17/03/2017, não transcorreu o prazo decenal (10 anos) . Portanto, in casu, conforme a jurisprudência desta Corte de Contas Federal, não houve a prescrição da pretensão punitiva da penalidade de multa.
Da responsabilidade do recorrente 
Em sua defesa (peça 59, p. 9-34) , o recorrente argumenta que não pode ser responsabilizado, pois:
	a) não exerceu a função de ordenador de despesas nos termos da Portaria 492/2005, do DL 200/67, ou seja, não foi o responsável pela assinatura de empenhos;
	b) a alteração do projeto ocorreu devida a necessidades técnicas complexas, inclusive conforme justificativa de engenheiros técnicos; ainda, que as alterações do projeto alcançaram benefícios sociais;
	c) havia Controladoria Geral do Município, que era a responsável pelo acompanhamento da execução dos serviços e a emissão de pareceres técnicos para fins de liquidação das despesas.
Análise
Sobre o tema, cabe ainda alguns esclarecimentos iniciais. Ao ex-prefeito Sr. Yves Ribeiro de Albuquerque (Gestão 2005/2008) , conforme a citação (peça 32) , foi atribuída a conduta de continuar a execução parcial do objeto do Convênio 337/2002, com falhas: sem alcançar os benefícios sociais, com falta de funcionalidade da obra e alteração unilateral do plano de trabalho sem a prévia aprovação do concedente e com redução da execução de meta do plano de trabalho.
No tocante aos argumentos recursais: responsabilização a despeito de o ex-prefeito não ter sido o ordenador de despesa; alteração do objeto sem prévia ciência e autorização do concedente mas com finalidade pública; encaminhado da prestação de contas não seria suficiente para fins de responsabilização; e existência de órgão de Controladoria responsável pelo acompanhamento e emissão de pareceres técnicos, cabe registrar que, na prestação de contas do Convênio 337/2002 (peças 5, p. 7-200; 13, p. 17-212 e 14, p. 1-113) , o Sr. Yves Ribeiro de Albuquerque assinou diversos documentos como relatório de execução físico-financeiro, relação de bens, demonstrativo da receita e despesa, relação de pagamentos e relatório de cumprimento do objeto.
Na relação de pagamentos e relatório de cumprimento de objeto (peça 13, p. 35) , o ex-Prefeito atestou que os valores oriundos do Convênio 337/2002 foram utilizados total e exclusivamente "em total conformidade com as especificações técnicas constantes do Plano de Trabalho anexo ao Convênio, e que o objeto deste Convênio foi cumprido integralmente" (peça 13, p. 35) . Ademais, em inúmeros momentos, o ex-gestor solicitou prorrogação de prazo de vigência do ajuste, bem como assinou os termos aditivos ao Convênio 337/2002 (peça 4, p. 178, 204-206, 224. 236-238, 296 e 336-338) .
Assim, é possível inferir que, ao assinar tais documentos, o ex-prefeito evidenciou conhecer diretamente os termos do convênio celebrado, notadamente as especificações técnicas constantes do Plano de Trabalho que o integra, bem como que, independentemente de existência de controladoria, o ex-prefeito teve participação direta e ativa da gestão do ajuste, inclusive atestando o cumprimento do objeto pactuado nos termos das especificações técnicas constantes do Plano de Trabalho integrante do Convênio 337/2002. A respeito, tem-se por oportuno a citação de alguns precedentes afins:
É possível a responsabilização de agentes políticos nas hipóteses de (i) prática de ato administrativo de gestão ou outro ato, omissivo ou comissivo, que estabeleça correlação com as irregularidades apuradas; (ii) conduta reiterada de dano ao erário em decorrência da execução deficiente de convênios; (iii) irregularidades cuja amplitude e relevância indiquem, no mínimo, grave omissão no desempenho de atribuições de supervisão hierárquica; (iv) cometimento de irregularidades grosseiras na condução dos assuntos de sua competência. (Acórdão 6188/2015-TCU-Primeira Câmara, relator Ministro Augusto Sherman) 
Agentes políticos somente podem ser responsabilizados quando praticarem atos administrativos de gestão ou, se não praticarem, quando as irregularidades tenham caráter de tal amplitude e relevância que, no mínimo, fique caracterizada grave omissão no desempenho de suas atribuições de supervisão hierárquica. (Acórdão 5214/2015-TCU-Segunda Câmara, relator Ministro Vital do Rêgo) 
Os agentes políticos podem ser responsabilizados perante o Tribunal, ainda que não tenham praticado atos administrativos, quando as irregularidades detectadas tiverem um caráter de tal amplitude e relevância que, no mínimo, fique caracterizada grave omissão no desempenho de suas atribuições de supervisão hierárquica. (Acórdão 1625/2015-TCU-Plenário, relator Ministro Marcos Bemquerer) 
O gestor convenente é responsabilizado ao alterar os planos de trabalho aprovados, sem prévia autorização, assumindo o risco de insucesso na execução do convênio. (Acórdão 7402/2012-TCU-Segunda Câmara, relator Ministro José Jorge) 
É de responsabilidade do convenente a deficiência dos projetos apresentados na formulação do seu pleito, bem como a sua alteração unilateral sem a anuência expressa do órgão concedente. (Acórdão 3372/2011-TCU-Segunda Câmara, relator Ministro José Jorge) 
Dessa forma, independentemente de haver Controladoria responsável, isto é, de que os pagamentos foram amparados em atestos e boletins de medição avalizados por servidores técnicos da Prefeitura, tal fato não tem o condão de afastar a responsabilidade do gestor municipal, tendo em vista que foi demostrado sua ciência e participação direta nas alterações do projeto e execução do objeto.  
Sobre a alegação de que a responsabilidade imputada é objetiva e que não houve culpa, cabe frisar que no âmbito dos processos de sua competência, a responsabilidade dos jurisdicionados perante o TCU é de natureza subjetiva, caracterizada mediante a presença de simples culpa stricto sensu, sendo desnecessária a caracterização de conduta dolosa ou má-fé do gestor, bem como eventual aferimento de vantagens financeiras (locupletamento) . 
No presente caso, demonstrou-se que o gestor foi o responsável direto pela alteração sem autorização e unilateral do projeto pactuado, que teve como resultado falta de funcionalidade e não atingimento das metas pactuadas. Nessa perspectiva, é suficiente a quantificação do dano, a identificação da conduta do responsável que caracterize sua culpa, seja por imprudência, imperícia ou negligência, e a demonstração do nexo de causalidade entre a conduta culposa (stricto sensu) e a irregularidade que ocasionou o dano ao erário. Já a culpa grave ou grosseira é variável subjetiva considerada apenas para a dosimetria da apenação, se for o caso, ou seja, não como excludente de culpabilidade. Nesse sentido há farta jurisprudência desta Corte de Contas.
A obrigação de ressarcimento ao erário prescinde de comprovação de dolo. É suficiente a quantificação do dano, a identificação da conduta do responsável que caracterize sua culpa, seja por imprudência, imperícia ou negligência, e a demonstração do nexo de causalidade entre a conduta culposa (stricto sensu) e a irregularidade que ocasionou o dano ao erário. (Acórdão 185/2016-TCU-Plenário, relator Ministro Vital do Rêgo) 
No âmbito dos processos de controle externo, a responsabilidade dos gestores de recursos públicos é de natureza subjetiva. São exigidos simultaneamente três pressupostos para a responsabilização: (i) o ato ilícito na gestão dos recursos públicos; (ii) a conduta dolosa ou culposa; e (iii) o nexo de causalidade entre o dano e o comportamento do agente. Admite-se a ocorrência de excludentes de culpabilidade, tal como a inexigibilidade de conduta diversa ou a ausência de potencial conhecimento da ilicitude. (Acórdão 2420/2015-TCU-Plenário, relator Ministro Benjamin Zymler) 
Relativamente as teses de ausência de conhecimento técnico para conferir as alterações do projeto e escusa de responsabilidade devido a utilização de pareceres técnicos do setor de engenharia, tendo em vista a ausência de argumentos e/ou documentos novos, entende-se por referendar a análise realizada na ocasião do julgamento da decisão recorrida:
27. 	Sobre a falta de conhecimento específico para averiguar as alterações dos projetos, pode-se dizer que não é preciso expertise para diferenciar modelos de sistema de drenagem profunda, previsto no Convênio, do sistema de drenagem superficial, isto é, com canaletas, em ruas transversais. Basta a leitura do Plano de Trabalho confrontada com a execução física da obra para identificar que o objeto pactuado não fora realizado nos termos da avença firmada.
28. A alegação de que a modificação do objeto teria ocorrido com fundamento em peças técnicas elaboradas pelo setor de engenharia não veio acompanhada da correspondente documentação comprobatória, como estudos técnicos realizados à época, pareceres, laudos, novos projetos, etc. A informação constante do Relatório encaminhado pelo ex-Prefeito ao Ministério da Integração Nacional apenas noticia alteração no projeto de drenagem original, ainda em estudo à época pela Prefeitura, de forma a combinar drenagem subterrânea e superficial (peça 4, p. 80) , sendo, portanto, insuficiente para fundamentar a alteração do projeto original o qual fora aprovado pelo concedente. (Itens do Acórdão 3886/2018-TCU-Primeira Câmara) 
No tocante ao fato de que a alteração se deu exclusivamente por conta de dificuldade verificada no terreno, que impossibilitava a continuidade da obra nos moldes do projeto básico original, tal fato não justifica a alteração unilateral do acordo sem prévia aprovação da concedente.
Ainda, contra a tese de eventual benefício social da alteração do projeto e respectiva execução do objeto, cabe reiterar o registro de funcionalidade comprometida e baixa qualidade dos serviços executados, conforme constatação do concedente em fiscalização in loco (peça 14, p. 133) :
29. Como visto, não houve execução completa do objeto pactuado. A parte construída em desacordo com as especificações do Plano de Trabalho, isto é, o sistema de drenagem superficial tinha funcionalidade comprometida, estava "totalmente tomado por vegetação e com esgoto lançado", conforme constatou o concedente em vistoria in loco (peça 14, p. 133) , situação desfavorável à eliminação das condições de insalubridade da população local. Afirmou o MI que as alterações das metas previstas no Plano de Trabalho, sem a devida aprovação do concedente, ocasionaram "a execução de serviços de baixa qualidade e funcionalidade deficitária, além de quantitativos menores que o previsto (...) " (peça 15, 170) . Nesse contexto, o concedente somente aceitou a parcela executada de acordo com o Plano de Trabalho aprovado e que estava em plena funcionalidade. (Item do Acórdão 3886/2018-TCU-Primeira Câmara) 
Por fim, cabe frisar que os relatórios de vistoria in loco dos órgãos repassadores contam com presunção de veracidade e legitimidade, a qual só pode ser descaracterizada mediante a apresentação de prova robusta em contrário, o que não houve no presente caso. Nessa mesma lógica:
Os relatórios de fiscalização de concedente de transferências voluntárias, enquanto não houver decisão administrativa ou judicial em sentido contrário, produzem os efeitos para os quais foram constituídos, pois são atos administrativos, e como tais, observados os requisitos de constituição e validade (competência, forma, finalidade, motivo e objeto) , gozam de seus atributos (imperatividade, autoexecutoriedade e presunção de legalidade e legitimidade) . (Acórdão 554/2018-TCU-Segunda Câmara, relator Ministro Aroldo Cedraz) 
Os relatórios de fiscalização do concedente constituem atos administrativos, os quais, observados os requisitos de constituição e validade (competência, forma, finalidade, motivo e objeto) , gozam de seus atributos (imperatividade, autoexecutoriedade e presunção de legalidade ou legitimidade) . Enquanto não desconstituídos, na via administrativa ou judicial, produzem os efeitos para os quais foram constituídos. (Acórdão 6874/2016-TCU-Segunda Câmara, relator Ministro Raimundo Carreiro) 
As presunções de veracidade e valor e os requisitos comprobatórios dos relatórios de auditoria valem tanto para as peças produzidas no âmbito das auditorias dos órgãos concedentes quanto para as elaboradas no âmbito do TCU. Entretanto, o julgamento do mérito da questão não fica vinculado a quaisquer das conclusões apresentadas nos relatórios. (Acórdão 3994/2016-TCU-Primeira Câmara, relator Ministro Weder de Oliveira) 
É conferido respaldo probatório aos relatórios de vistoria emitidos por órgão concedente, no exercício do seu dever de acompanhar e fiscalizar a aplicação de recursos transferidos mediante convênio. (Acórdão 2188/2013-TCU-Segunda Câmara, relator Ana Arraes) 
Diante do exposto, entende-se pelo não provimento das razões recursais apresentadas.
CONCLUSÃO
Em face da análise das razões recursais apresentadas, concluiu-se que:
	a) a Lei 8.443/1992 (Lei Orgânica do Tribunal de Contas da União - LO/TCU) não instituiu a figura do litisconsorte passivo necessário. Portanto, no TCU, a solidariedade passiva constitui benefício do credor, que pode exigir de um ou de todos os devedores a integralidade da dívida. Não havendo litisconsórcio necessário, não é direito subjetivo do devedor citado exigir a citação dos demais responsáveis solidários.
	b) não ocorreu a prescrição da pretensão punitiva do TCU. O termo inicial (a quo) para a contagem do prazo da prescrição da pretensão punitiva do TCU foi a data 24/07/2007. Assim, considerando que a ordem para a citação foi dada em 17/03/2017, não transcorreu o prazo decenal (10 anos) . Portanto, in casu, conforme a jurisprudência desta Corte de Contas Federal, não houve a prescrição da pretensão punitiva. Relativamente ao débito apurado, este não possui caráter punitivo, possuindo, essencialmente, natureza jurídica de reparação civil pelo prejuízo causado ao erário, não sendo alcançado pelo instituto da prescrição. Portanto, são imprescritíveis, por força do art. 37, § 5º, da Constituição Federal de 1988 e da Súmula TCU 282.
	c) houve alteração unilateral do projeto pactuado, sem prévia ciência e autorização do concedente. 
	d) os relatórios de vistoria in loco dos órgãos repassadores contam com presunção de veracidade e legitimidade, a qual só pode ser descaracterizada mediante a apresentação de prova robusta em contrário, o que não houve no presente caso;
	e) houve inexecução parcial do objeto, constatando-se ainda que parte dos serviços executados tinha baixa qualidade e funcionalidade deficitária, além de quantitativos menores que o previsto.
PROPOSTA DE ENCAMINHAMENTO
Ante o exposto, submetem-se os autos à consideração superior, propondo-se, com fundamento nos arts. 35 da Lei 8.443/1992:
	I - conhecer do recurso de reconsideração interposto pelo Sr. Yves Ribeiro de Albuquerque contra o Acórdão 3886/2018-TCU-Primeira Câmara, e, no mérito, negar-lhe provimento;
		II - 	dar ciência da deliberação ao recorrente, ao órgão concedente dos recursos e à Procuradoria da República no Estado de Pernambuco [cf. item 9.6 do acórdão recorrido]."
	É o Relatório.

8.1. Gilberto Lopes de Albuquerque Filho (21.397/OAB-PE) e outros, representando Yves Ribeiro de Albuquerque.  
8.2. Carlos Henrique Vieira de Andrada (12135/OAB-PE) e outros, representando Antônio Wilson Speck.

Subprocurador-Geral Lucas Rocha Furtado.

TOMADA DE CONTAS ESPECIAL. CONVÊNIO 337/2002. OBRAS DE MICRODRENAGEM, COM IMPLANTAÇÃO DE REDE PLUVIAL, REGULARIZAÇÃO DE CANAL E MEIO FIO. INSUFICIÊNCIA DAS ALEGAÇÕES DE DEFESA DE EX-GESTOR PARA COMPROVAR O CORRETO EMPREGO DOS RECURSOS PÚBLICOS NA REALIZAÇÃO DO OBJETO DA AVENÇA. ÔNUS DO RESPONSÁVEL PARA DEMONSTRAR A REGULARIDADE NA GESTÃO DOS RECURSOS PÚBLICOS. CONTAS IRREGULARES, COM DÉBITO E MULTA. RECURSO DE RECONSIDERAÇÃO. CONHECIMENTO. INEXISTÊNCIA DE PREJUÍZO NA NÃO CITAÇÃO DE EVENTUAIS OUTROS RESPONSÁVEIS. INEXECUÇÃO PARCIAL DO OBJETO PACTUADO. ALTERAÇÃO UNILATERAL DO PLANO DE TRABALHO PELO CONVENENTE, SEM A PRÉVIA E OBRIGATÓRIA APRECIAÇÃO E APROVAÇÃO DO CONCEDENTE. PARCELA EXECUTADA DE FORMA IRREGULAR NÃO APRESENTA FUNCIONALIDADE E COMPROMETE O ALCANCE DOS BENEFÍCIOS SOCIAIS ESPERADOS DO EMPREENDIMENTO. RELATÓRIOS DE VISTORIA IN LOCO DOS ÓRGÃOS REPASSADORES CONTAM COM PRESUNÇÃO DE VERACIDADE E LEGITIMIDADE. NEGATIVA DE PROVIMENTO.

TOMADA DE CONTAS ESPECIAL (TCE)

Secretaria de Recursos (Serur); Secretaria do TCU no Estado de Pernambuco (Sec-PE).

Em julgamento recurso de reconsideração interposto pelo Sr. Yves Ribeiro de Albuquerque, ex-prefeito de Paulista/PE, contra o Acórdão 3886/2018-TCU-Primeira Câmara, por meio do qual este Tribunal julgou irregulares as contas do recorrente e o condenou ao pagamento de débito de R$ 236.707,43, em valores históricos, bem como da multa capitulada no art. 57 da Lei 8.443/1992, no valor de R$ 40.000,00.
O feito tratou originalmente de tomada de contas especial instaurada pelo Ministério da Integração Nacional, em nome dos Srs. Antônio Wilson Speck e Yves Ribeiro de Albuquerque, ex-prefeitos, respectivamente nas gestões de 2000-2004 e 2005-2008, em decorrência da execução parcial do objeto do Convênio 337/2002, celebrado entre o Município de Paulista/PE e o referido órgão ministerial, visando à realização de obras de microdrenagem com implantação de rede pluvial, regularização de canal e meio fio com linha d'água no Bairro Pau Amarelo.
Para a execução do objeto pactuado, foram previstos no ajuste R$ 1.980.533,22, dos quais R$ 1.800.000,00 couberam à União e R$ 180.533,22 ao município convenente, a título de contrapartida.
O objeto conveniado aprovado contemplava sistema de drenagem profunda ou subterrânea, no qual a rede pluvial seria construída com tubos de concreto. Entretanto, o tomador de contas constatou, por meio de vistorias in loco, que dos 1.484 m de drenagem com tubo de concreto previstos no plano de trabalho integrante do Convênio 337/2002 somente 535 metros foram executados corretamente. 
O concedente apurou ainda que houve alteração da especificação da drenagem profunda prevista no instrumento de repasse, modificando-a para um sistema de drenagem superficial, isto é, com canaletas, em ruas transversais, sem a prévia apreciação e aprovação do concedente. Parte do empreendimento construída com canaletas não apresentou funcionalidade, e, portanto, comprometeu o alcance dos benefícios sociais do empreendimento, segundo afirmou o mencionado órgão ministerial.
Tais fatos ensejaram o julgamento pela irregularidade das contas do recorrente, com a consequente condenação ao pagamento do débito apurado e da multa prevista no art. 57 da LOTCU.
Inconformado com o desfecho processual, o Sr. Yves Ribeiro de Albuquerque interpôs o recurso de reconsideração ora em apreciação, no qual aduziu os seguintes argumentos:
houve prejuízo processual ante a ausência de citação outros eventuais responsáveis;
por ser agente político, não exerceu a função de ordenador de despesas, nos termos da Portaria Municipal 492/2005, juntada aos autos pelo recorrente;
a alteração do projeto ocorreu devido a necessidades técnicas complexas, inclusive conforme justificativa de engenheiros técnicos; 
as alterações efetivadas no projeto alcançaram os benefícios sociais desejados; e
havia Controladoria Geral do Município, que era a responsável pelo acompanhamento da execução dos serviços e a emissão de pareceres técnicos para fins de liquidação das despesas.
Após examinar as razões recursais, a Secretaria de Recursos concluiu, em pareceres uníssonos, que não foram trazidos elementos suficientes para alterar a deliberação recorrida, razão pela qual, com a concordância do Ministério Público junto ao TCU, propôs o conhecimento e o não provimento do apelo recursal.
II
Preliminarmente, ratifico o despacho exarado no sentido de que o presente recurso merece ser conhecido, porquanto preenche os requisitos de admissibilidade previstos nos arts. 32, inciso I, e 33 da Lei 8.443/1992.
Quanto ao mérito, concordo integralmente com a análise empreendida pela secretaria especializada, transcrita no relatório precedente, a qual enfrentou e afastou com propriedade os argumentos apresentados pelo recorrente, razão pela qual incorporo seus fundamentos às minhas razões de decidir, sem prejuízo de tecer algumas considerações.
De fato, conforme entendimento adotado no Acórdão 842/2017-TCU-Plenário, de minha relatoria, nos processos de controle externo a solidariedade passiva é benefício do Estado-autor, a quem, na condição de credor, é facultado exigir de um ou de todos os devedores a integralidade da dívida (arts. 275, 282 e 283 do Código Civil) . Logo, o litisconsórcio necessário não configura direito subjetivo do responsável citado, não havendo que se falar em prejuízo processual aos interesses do recorrente por ele permanecer isoladamente no polo passivo do processo.
Ademais, o ora recorrente sequer indicou em sua peça recursal ou em suas alegações de defesa incialmente apresentadas quais seriam os outros responsáveis que não foram citados para integrar o polo passivo desta tomada de contas especial.
No que tange ao argumento de que o recorrente era agente político e não exerceu a função de ordenador de despesas, ao contrário do alegado, reputo que as irregularidades verificadas no ajuste em apreciação tiveram participação direta do Sr. Yves Ribeiro de Albuquerque, conforme se depreende do seguinte trecho do voto condutor da deliberação recorrida, de lavra do eminente Ministro Marcos Bemquerer Costa:
"22. Verifica-se que, na prestação de contas do Convênio 337/2002 (peças 5, p. 7/200; 13, p.17/212; 14, p. 1/113/) , o Sr. Yves Ribeiro de Albuquerque assinou diversos documentos como relatório de execução físico-financeiro, relação de bens, demonstrativo da receita e despesa, relação de pagamentos e relatório de cumprimento do objeto. 
23.	Neste último documento mencionado (peça 13, p. 35) , o ex-Prefeito atestou que os valores oriundos do Convênio 337/2002 foram utilizados total e exclusivamente "em total conformidade com as especificações técnicas constantes do Plano de Trabalho anexo ao Convênio, e que o objeto deste Convênio foi cumprido integralmente" (peça 13, p. 35) .
24.	Ao assinar tal atestado, o ex-gestor evidenciou conhecer os termos do convênio celebrado, inclusive as especificações técnicas constantes do Plano de Trabalho que o integra, a ponto de afirmar o fiel cumprimento do objeto pactuado. 
25.	 Além disso, em vários momentos, solicitou prorrogação de prazo de vigência do ajuste, assinou os termos aditivos ao Convênio 337/2002, como por exemplo na peça 4, p. 178, 204/206, 224. 236/238, e 296, 336/338. 
26.	Tais documentos revelam que o ex-prefeito participou ativamente da gestão do ajuste, inclusive atestando o cumprimento do objeto pactuado nos termos das especificações técnicas constantes do Plano de Trabalho integrante do Convênio 337/2002."
Nos termos de diversos julgados desta Corte de Contas, considero que cabe a responsabilização de agentes políticos, ainda que não tenham praticado atos administrativos, quando ficar evidenciado que as irregularidades detectadas, por sua amplitude ou relevância, demonstrem que houve omissão da autoridade no seu dever de supervisão hierárquico.
Dessa maneira, ainda que o recorrente não tivesse praticado todos os atos mencionados acima, entendo que subsistem graves irregularidades na execução do objeto conveniado, que não chegou a ser executado completamente e a parte concluída não apresentou a funcionalidade desejada, conforme constatado nas vistorias do órgão concedente.
Assim, julgo inviável o provimento do recurso quanto ao argumento de que havia controladoria municipal e que esta seria responsável pelo acompanhamento da execução dos serviços e emissão de pareceres técnicos.
Como é cediço, incumbe às autoridades superiores exercer papel de direção, coordenação e supervisão dos trabalhos de seus subordinados, devendo corrigir graves lacunas ou omissões eventualmente por eles incorridas, sob pena de responsabilização.
Feitas essas considerações, entendo que o presente recurso deve ser rejeitado, mantendo-se inalterada a deliberação ora combatida.
	Ante o exposto, voto por que o Tribunal adote o Acórdão que ora submeto à deliberação deste Colegiado.
TCU, Sala das Sessões Ministro Luciano Brandão Alves de Souza, em 5 de fevereiro de 2019.
BENJAMIN ZYMLER 
Relator